【裁判字號】    98,訴,1166
【裁判日期】    981023
【裁判案由】    返還價金
【裁判全文】
臺灣臺北地方法院民事判決              98年度訴字第1166號
原      告  乙○○
訴訟代理人  馬潤明律師
被      告  丙○○
訴訟代理人  陳崇善律師
上列當事人間請求返還價金事件，本院於98年9 月29日言詞辯論
終結，判決如下：
    主  文
原告之訴及假執行之聲請均駁回。
訴訟費用由原告負擔。
    事  實  及  理  由
一、原告主張：原告於民國98年1 月4 日，買受被告所有坐落台
    北市○○區○○段2 小段555 地號、應有部分144 /10000之
    土地，及坐落其上同段4945建號、應有部分全部、門牌號碼
    台北市○○區○○路3 段109 號9 樓之建物（下稱系爭房地
    ）。按兩造就系爭房地簽訂買賣契約（下稱系爭契約）第10
    條第5 項約定：「乙方（指被告，下同）應於完稅前將原設
    籍於本買賣標的物之公司登記、營利事業登記、營業情形等
    全部遷離，完稅時並出示遷離證明文件」、第11條第1 項約
    定：「甲（指原告，下同）乙雙方其中之一方如未按本契約
    條款規定履行，即為違約，經他方催告通知後仍不履行時，
    他方得逕行解除本契約」、第11條第3 項約定：「乙方若有
    遲延給付之情形，如遲延交付證件、交屋、清償貸款、繳納
    稅費等，應賠償甲方自應給付之日起，按已給付買賣價款每
    日千分之一計算之違約金」。詎原告依約於98年2 月3 日完
    稅，被告卻未將翊聖開發企業有限公司（下稱翊聖公司）、
    百冠文理短期補習班（下稱百冠補習班）營業登記（下稱系
    爭登記）遷出，原告自得依上開規定催告後解除系爭契約，
    訴請返還價金5,600,000 元、系爭契約第11條第3 項之違約
    金44,800元（5,600,000*0.001*8）。 爰基於民法第259 條
    第1 款規定、系爭契約第11條第3 項約定。聲明：（一）被
    告應給付5,644,800 元，及自起訴狀繕本送達翌日起至清償
    日止，按年息百分之5 計算之利息。（二）願供擔保，請准
    宣告假執行。
二、被告則以：被告並非不願依約將系爭登記遷出，而係申請遷
    出系爭登記後之行政程序拖延所致，況原告僅以被告延遲遷
    出系爭登記，即主張解除系爭契約，顯然違背誠信原則等語
    ，資為抗辯。聲明：（一）原告之訴駁回。（二）如受不利
    判決，願供擔保請准宣告免為假執行。
三、兩造不爭執事項：
（一）原告於98年1 月4 日，買受被告所有系爭房地。
（二）原告業依約交付簽約款2,250,000 元、備證用印款2,250,
      000 元，及完稅款1,100,000 元。
（三）於98年2 月3 日系爭房地完稅時，被告迄未將系爭登記遷
      出。
（五）翊聖公司營業登記，於98年3 月10日遷出。
四、兩造爭執事項：原告以被告未將系爭登記遷出為由，催告解
    除系爭契約，有無理由？原告訴請返還價金5,600,000 元，
    有無理由？訴請給付違約金44,800元，有無理由？
（一）按「乙方應於完稅前將原設籍於本買賣標的物之公司登記
      、營利事業登記、營業情形等全部遷離，完稅時並出示遷
      離證明文件」、「甲乙雙方其中之一方如未按本契約條款
      規定履行，即為違約，經他方催告通知後仍不履行時，他
      方得逕行解除本契約」。系爭契約第10條第5 項、第11條
      第1 項分別定有明文。次按誠實信用之原則，係在具體的
      權利義務之關係，依正義公平之方法，確定並實現權利之
      內容，避免當事人間犧牲他方利益以圖利自己，自應以權
      利人及義務人雙方利益為衡量依據，並應考察權利義務之
      社會上作用，於具體事實妥善運用之方法。最高法院著有
      86年度台再字第64號判決要旨可資參照。
（二）經查，原告於98年2 月3 日完稅時，被告尚未將爭登記遷
      出乙情，為兩造所不爭執，堪可認定。已徵被告確未履行
      系爭契約第10條第5 項遷出登記之約定。則原告執系爭契
      約第11條第1 項約定主張被告違約，即屬有據，堪予認定
      。次查，證人甲○○於本院證稱：「（問：98年2 月3 日
      完稅之後到（原告）2 月10日出國前，原告有無你向被告
      轉達如果沒有再某個日期遷出，就要解約的意思？）答：
      有，我記得原告是2 月3 日、4 日左右出國，出國前原告
      向我表示銀行給他期限是2 月9 日之前，所以他要求在這
      個期限以前一定要把遷出登記處理好，這樣才銜接辦理貸
      款的事情。2 月9 日之前我有碰到被告，我是向被告說2
      月9 日之前如果沒有辦好遷出登記，原告就要解約請求返
      還價金」等語。足徵原告業於被告違約後，按系爭契約第
      11條第1 項約定催告被告履行系爭契約第10條第5 項遷出
      登記之約定。倘參酌被告迄至98年2 月12日始向主管機關
      提出遷移、廢止系爭登記之申請乙情相互以觀。益徵原告
      主張於98年2 月10日逕行解除契約，並非無據。惟查，系
      爭契約第5 條後段已約定：「其未如期遷離致甲方受有損
      害者，乙方應負損害賠償責任」等語，堪認被告未履行系
      爭契約第10條第5 項遷出登記之約定，原告尚得請求被告
      負擔損害賠償責任。則上開約定對於原告權益之保障已屬
      周全。復參酌翊聖公司、百冠補習班營業登記分別於98年
      3 月10日遷出、98年2 月23日註銷，距離兩造約定之98年
      2 月3 日均非久遠；及兩造均不爭執自98年2 月3 日起，
      系爭房地事實上已無翊聖公司、百冠補習班營業活動存在
      ；暨兩造權益之衡量等情相互以觀。堪認原告執上開遷移
      登記之事遽予主張解除系爭契約，有違誠實信用之原則。
      從而，原告主張解除系爭契約，即無可採。
（三）又按「乙方若有遲延給付之情形，如遲延交付證件、交屋
      、清償貸款、繳納稅費等，應賠償甲方自應給付之日起，
      按已給付買賣價款每日千分之一計算之違約金」。系爭契
      約第11條第3 項固定有明文。惟查，上開遲延給付之情形
      ，係指遲延交付證件、交屋、清償貸款、繳納稅費等有礙
      房地過戶之情形而言，如遲延給付不甚妨礙房地過戶之文
      件，自無該約定之適用甚明。本件原告雖主張被告至98年
      2 月10日迄未提供遷離系爭登記之文件，然該遷離系爭登
      記之文件既無礙於系爭房地過戶，則原告執上開約定訴請
      被告給付違約金，即屬誤會，亦無足取。
五、綜上所述，原告基於民法第259 條第1 款規定、系爭契約第
    11條第3 項約定，訴請被告給付5,644,800 元，及自起訴狀
    繕本送達翌日起至清償日止，按年息百分之5 計算之利息，
    ，為無理由，不應准許。又原告之訴既經駁回，其假執行之
    聲請亦失所附麗，應併予駁回。
六、本件事證已臻明確，兩造其餘之攻擊防禦方法及所提之證據
    ，經審酌後認均無礙判決之結果，爰不予一一論述。
七、據上論結，本件原告之訴為無理由，依民事訴訟法第78條，
    判決如主文。
中    華    民    國    98    年    10    月    23    日
                  民事第二庭    法  官  黃呈熹
以上正本係照原本作成
如對本判決上訴，須於判決送達後20日內向本院提出上訴狀
中    華    民    國    98    年    10    月    23    日
                                書記官  傅美蓮


司法院資訊處製作；財團法人民間司法改革基金會備份。
